臺灣高等法院刑事判決　　　　　　　　　　　　　　九十三年度上訴字第二四四號
　　上　訴　人　臺灣板橋地方法院檢察署檢察官
　　上　訴　人
　　即　被　告　戊○○
　　選任辯護人　連世昌律師
　　上　訴　人
　　即　被　告　己○○
　　被　　　告　甲○○
右上訴人因被告恐嚇等案件，不服臺灣板橋地方法院九十一年度訴字第二四七０號，
中華民國九十二年十二月二日第一審判決（起訴案號：臺灣板橋地方法院檢察署九十
年度偵字第九七０七號、九十一年度偵字第二三一六號），提起上訴，本院判決如左
：
    主  文
原判決撤銷。
戊○○、己○○、甲○○共同以非法方法，剝奪人之行動自由，戊○○處有期徒刑肆
月。己○○，累犯，處有期徒刑陸月。甲○○處有期徒刑肆月。如易科罰金，均以參
佰元折算壹日。
    事  實
一、戊○○曾任職於東極電器行擔任外務員，與該商行有新台幣（下同）十五萬元之
    貨款糾紛，戊○○並因此離職，戊○○心生不滿，與曾因違反麻醉藥品管理條例
    案件，於八十年四月十六日，經臺灣臺北地方法院以八十年度易字第二六三一號
    判處有期徒刑五月，如易科罰金，以三百元折算一日，緩刑三年確定，又因違反
    肅清煙毒條例案件，於八十一年八月十九日，經本院以八十一年度上訴字第二七
    七七號判處有期徒刑三年四月確定，並與其前開緩刑經裁定撤銷後應執行之有期
    徒刑五月接續執行，嗣於八十三年十月十四日，縮短刑期假釋出監，八十五年五
    月三十一日縮刑期滿未經撤銷假釋而視為執行完畢之友人己○○、及甲○○、綽
    號「蘆筍」之庚○○（未據起訴）、數名姓名年籍不詳之成年男子，基於共同妨
    害自由及傷害之犯意聯絡，於民國九十年五月二十三日夜間，先由庚○○以商談
    解決債務為由，電話邀約乙○○，前往甲○○之兄林文王所開設之ＤＩＤＡＤＩ
    泡沬紅茶店（址設臺北縣新莊市○○路六○三巷三號，下稱紅茶店）。同日二十
    二時許，乙○○偕同友人丙○○、丁○○抵達後，甲○○即安排紅茶店二樓之辦
    公室供乙○○與己○○、庚○○商談，戊○○則隨後到達並在一樓等候，會商無
    結果，己○○、庚○○及前述姓名年籍不詳之成年男子數名，或分持木棍、煙灰
    缸或徒手，分別毆打乙○○等三人，致乙○○受有右眼眶瘀傷三×三公分及鼻樑
    處擦傷三×四公分之傷害；丙○○受有右顏面擦挫傷、右肩、前胸挫傷、皮下瘀
    血及右後頸部挫傷、皮瘀血之傷害；丁○○受有鼻樑部及左眼眶部瘀傷之傷害（
    傷害部分，業據乙○○等三人於原審撤回告訴）。庚○○復嚇令丙○○、丁○○
    跪下面對牆壁，並向乙○○等三人恐嚇，若不簽發五十五萬元本票，則不讓其三
    人離去，並要其吃子彈等語，致乙○○等三人心生畏懼，更進而限制乙○○等三
    人離去紅茶店，剝奪其三人之行動自由約二小時之久。乙○○迫於無奈，遂簽發
    面額共五十五萬元之本票四紙及簽發本票未曾受脅迫之切結書乙紙交予庚○○，
    方得於翌日即二十四日凌晨零時三十分許，離開紅茶店。嗣己○○於九十年五月
    二十九日十九時許，以電話向乙○○表示欲收取前開本票其中乙紙面額十萬元之
    款項，乙○○遂邀約己○○前往臺北縣五股鄉○○路○段之東海釣蝦場會面，會
    面後當場交付己○○五萬元現金，己○○並書立內容為「九十年五月二十九日今
    日，代收五萬，我本文傑向小林代收。再過三天再來」之收據，隨即遭在場埋伏
    之員警逮捕，並扣得該取款收據乙紙，乙○○並提出前遭脅迫所簽發因染有血跡
    而遭撕毀丟棄面額十萬元之本票乙紙扣案。
二、案經乙○○、丙○○、丁○○訴由臺北縣政府警察局蘆洲分局報告臺灣板橋地方
    法院檢察署檢察官偵查起訴。
    理  由
一、訊據被告戊○○、甲○○均矢口否認有何妨害自由犯行，戊○○辯稱：本件是因
    而且知道我失竊的車輛在何處，並恐嚇欲將車子燒掉，己○○遂表示要幫我討回
    公道，並前去找乙○○，由於當時我正在上班，不在場，不知發生何事，事發後
    三天，己○○才告知我云云；甲○○則辯稱：我是紅茶店老闆，己○○等人是常
    客，當天是他們自己約好前來，因有七、八人，才安排至樓上辦公室，也是營業
    的包廂，小姐告訴我上面在鬧事，我上去就看到他們打架，我有上前勸架，二樓
    發生的事，我都不知道，當天我九點上班，約一小時後，我就趕他們出去，不讓
    他們在店裡打架云云；訊據被告己○○坦承於前述時地，前往紅茶店，與告訴人
    乙○○商談被告戊○○金錢糾紛事宜，並出拳毆打告訴人乙○○成傷，惟否認有
    何妨害自由之犯行，辯稱：我是為朋友打抱不平，才出面替戊○○瞭解這件事，
    當天與乙○○因意見不合互毆，打完後我先行離去，不知後來發生何事，沒有強
    迫簽本票、切結書，事後是乙○○約我去釣蝦場替戊○○拿車子的錢云云。
二、經查：
  (一)右揭犯罪事實，業據告訴人乙○○、丙○○、丁○○於偵審中指述甚詳，告訴人
    乙○○指稱，九十年五月二十三日當天係綽號「蘆筍」之庚○○（起訴書誤為盧
    仁松，見原審卷(二)第二十三頁），約其前往紅茶店商談被告戊○○欠款之事，本
    不欲前往，但被告林文哲來電表示沒關係自己人講一講即可，遂與告訴人丁○○
    、丙○○同往，至紅茶店後，證人庚○○即表示到二樓談，進去二樓辦公室時，
    裡面許多不認識之人就打其三人，其中一人係被告己○○，打完後被告甲○○上
    來要其簽本票，不然不讓其離開，從被打完至離開約一個多小時，從二樓下來時
    ，見被告戊○○坐在一樓樓梯旁的座位上（見原審卷(一)第六十一頁、六十三頁、
    第一百二十七頁、九十一年度第二三一六號卷第四十二頁正、反面）；告訴人丙○○指稱，九十年五月二十三日當天告訴人丁○○打電話表示有人找告訴人乙○○到紅茶店談事情，遂於十點一同坐告訴人丁○○車前往，到門口時，證人庚○○即帶其三人進去紅茶店，並表示一樓有客人要到二樓商談，至二樓時見對方有
    七、八人，其中只認識證人庚○○及被告己○○二人，他們在談帳的事情，沒多
    久其三人即被證人庚○○等打傷，並威脅其與陳耀旼跪下，接著證人庚○○拿本
    票上來，要求告訴人乙○○簽署，並表示如果沒有簽就不要走，從上去二樓至告
    訴人乙○○簽完本票及切結書後離開，大約有兩個小時之久，下樓時被告戊○○
    在一樓瞪告訴人（見原審卷(一)第九十頁、第九十一頁、第一百二十七頁）；告訴
    人丁○○指稱，九十年五月二十三日當天，告訴人乙○○打電話找其一起去紅茶
    店，並表示沒有車可以過去，遂要求載其一同前往，當時因與告訴人丙○○在一
    起，故三人即同往，至紅茶店後，證人庚○○要其三人到二樓，有證人庚○○及
    一些小弟在場，告訴人乙○○即與證人庚○○討論戊○○欠款之事，因商談過程
    不怎麼理想，證人庚○○即與小弟動手打其三人，打完之後，並要其與告訴人丙○○跪在旁邊，證人庚○○表示要等本票、切結書簽完後，才讓三人離開（見原
    審卷(一)第六十七頁、第六十八頁）。此與被告己○○自承有與告訴人乙○○在紅
    茶店商談被告戊○○債務，並有與告訴人乙○○互毆情事，在場者有綽號「蘆筍
    」（即庚○○）、「阿文」（即甲○○）之男子（見本院卷第一百十四頁、原審
    卷(一)第五十七頁、第五十八頁、九十年度偵字第九七０七號卷第十二頁），互核
    相符，足證當日晚間，告訴人乙○○三人確與被告己○○等三人於紅茶店商討債
    務，並發生毆打情事。
  (二)證人劉丙煌於原審中證稱，九十年五月某日，曾在ＨＯＴＴＥＡ討論被告戊○○
    積欠告訴人乙○○女友公司二十萬元或十五萬元之事，結論係由被告戊○○持信
    用卡預借現金還款，告訴人乙○○遂要求證人持被告戊○○
    ，被告戊○○即將其
    後來僅借得三萬元，其中部分款項由承辦人員拿走，部分款項則由被告甲○○拿
    走（見原審卷(二)第八十一頁、第八十三頁）；證人即東極電器行名義負責人蕭麗
    敏於原審中陳述，被告戊○○係因帳目不清之問題而離職，其曾與兄長蕭天祐及
    告訴人乙○○三人，在ＨＯＴＴＥＡ與被告戊○○討論其積欠東極電器債務之問
    題，被告戊○○僅承認欠十五萬元，嗣後被告戊○○即約告訴人乙○○處理此帳
    目問題（見原審卷(二)第五十四頁、第五十五頁）；證人庚○○於原審中亦證述，
    事發前二星期，告訴人乙○○與被告戊○○在ＨＯＴＴＥＡ談判，乙○○曾脅迫
    戊○○拿
    有簽署本票之情事（見原審卷(一)第二百零六頁）；告訴人丙○○、丁○○並指稱
    ，當天聽的結果，係因被告戊○○向銀行貸款之款項遭告訴人乙○○拿走，故脅
    迫告訴人乙○○簽署面額五十五萬元之本票（見原審卷(二)第五十一頁）；被告甲○○亦陳稱：九十年三、四月份，被告戊○○與告訴人乙○○、證人庚○○及乙○○帶來之女子曾在ＨＯＴＴＥＡ商談債務問題，當時告訴人乙○○要求證人劉
    丙煌及庚○○幫其處理與戊○○之債務問題（見原審卷(二)第四十九頁）；被告戊○○復於本院中對於積欠東極電器行十五萬元貨款，後應告訴人乙○○之要求，
    交付
    見被告戊○○與告訴人乙○○間，確存有金錢債務糾紛。
  (三)告訴人乙○○等三人陳稱，其等至紅茶店二樓後，被告等人就不讓其下樓，限制
    其自由，並強迫其簽下本票及切結書後，才放其回去，被拘束之期間約達二小時
    （見九十一年度偵字第二三一六號卷第四十二頁、九十年度偵字第九七０七號卷
    第二十三頁、原審卷(一)第六十一頁、第六十八頁、第九十頁、第九十一頁），故
    本件應係因被告戊○○積欠告訴人乙○○所經營之東極電器行十五萬元之款項，
    被告戊○○以其名義辦理信用貸款七十萬元，其中差額五十五萬元去向不明，雙
    方互有爭執，告訴人乙○○等三人始遭被告己○○、庚○○及姓名年籍不詳之成
    年男子數名毆打，告訴人乙○○並遭脅迫簽立本票及切結書，而告訴人丙○○、
    丁○○則遭脅迫下跪等情。
  (四)告訴人丙○○、陳耀旼均稱，當日從二樓下來時有聽告訴人乙○○說坐在一樓樓
    梯旁的就是被告戊○○，亦見到被告戊○○坐在一樓（見原審卷(一)第一百二十七
    頁、原審卷(二)第一百二十八頁、第一百二十九頁），而證人庚○○亦證稱被告戊○○有在現場（見本院卷第一百零八頁、原審卷(一)第二百零七頁）。雖證人謝瑞
    芳於原審中證述，因戊○○係其電器行之技術員，皆在外面修理，九十年五月案
    發當日，被告戊○○仍在外工作，當日戊○○係下午出去，晚上十點多才返回，
    有填寫修理單等情（見原審卷(一)第一百二十六頁），惟此僅能證明被告戊○○於
    斯日下午自其任職之公司外出，迄同日二十二時許返回電器行，尚不能以此證明
    其外出期間未曾至紅茶店。況告訴人乙○○三人稱離開紅茶店時已為翌（二十四
    ）日凌晨，告訴人丙○○、陳耀旼更稱係下二樓欲離去時，始見被告戊○○在一
    樓，則被告戊○○於返回電器行後，是否有於翌日凌晨再出現於紅茶店，證人謝
    瑞芳當無法知曉，故證人謝瑞芳之證詞，尚不足為有利被告戊○○之認定。又原
    審經被告戊○○同意後，將其送往法務部調查局進行測謊，對於案發時未在現場
    之提問，經測試無情緒波動反應，研判未說謊，固有法務部調查局九十二年九月
    二十五日調科參字第○九二○○三二八四三○號測謊報告書乙紙在卷可稽（見原
    審卷(二)第八十九頁），惟測謊之鑑驗，係就受測人對相關事項之詢答，對應其神
    經、呼吸、心跳等反應而判斷，其鑑驗結果有時亦因受測人之生理、心理因素而
    受影響，該鑑驗結果固可為審判之參考，但非為判斷之唯一及絕對之依據，鑑驗
    結果是否可採，應由法院斟酌取捨，且被告戊○○係在紅茶店一樓等候，而非在
    二樓實施傷害、妨害自由之犯行，業如前述，其非在現場之二樓無疑，則其對案
    發時未在現場無情緒波動反應，顯屬正常，尚不得執此即資為被告戊○○有利認
    定之證據。
  (五)被告己○○係因被告戊○○之要求，始前往紅茶店，並代被告戊○○與告訴人乙○○協商乙節，亦據被告己○○於偵審中供承無訛（見九十年度偵字第九七０七
    號卷第七十頁反面、原審卷(一)第五十七頁、原審卷(二)第十一頁），被告戊○○於
    偵查中亦自承，當日係其要求被告己○○前往紅茶店（見九十年度偵字第九七０
    七號卷第八十一反面），而被告己○○書立「我本文傑向小林代收」之取款收據
    之意，係指被告己○○本人，代被告戊○○向綽號「小林」之告訴人乙○○收取
    款項，亦據被告己○○供承在卷（見原審卷(二)第十頁），被告己○○復陳述被告
    戊○○知悉其欲向告訴人乙○○收取十萬元之情事（見原審卷(二)第六十三頁），
    故被告戊○○就本案犯行，顯係事先知悉，並與被告己○○及庚○○有犯意之聯
    絡，推由被告己○○及庚○○出面為前開犯行，被告戊○○則在紅茶店一樓等候
    ，被告戊○○辯稱，其對於被告己○○前往處理其債務一事並不知情，所辯無足
    採信。
  (六)被告己○○於毆打告訴人乙○○完畢後，在證人庚○○等人脅迫告訴人乙○○簽
    發本票及切結書時，皆全場在場並未先行離去，業據告訴人乙○○等三人於偵審
    中指述甚詳（見九十年度偵字第九七０七號卷第八十一頁、原審卷(一)第六十二頁
    、第六十九頁），而被告己○○亦稱，其離去紅茶店時，告訴人等才要簽本票、
    切結書（見九十年聲羈字第三二四號卷第四頁），足證被告己○○對於告訴人乙○○被迫簽立本票、切結書一事，確係在場且知情，被告己○○辯稱其係先行離
    去，不知有本票、切結書等事，顯係避就之詞，所辯不足採信。
  (七)告訴人丙○○、陳耀旼於警詢時皆指述被告甲○○有表示切結書（誤植為借條）
    如何寫（見九十年度偵字第九七０七號卷第二十五頁、第二十八頁反面），而案
    發當日，被告甲○○亦打電話要告訴人乙○○至紅茶店，業經告訴人乙○○、陳
    耀旼及被告甲○○陳述在卷，被告己○○亦稱係綽號「阿文」（即甲○○）之男
    子通知其前往（見原審卷(一)第六十九頁、第一百二十一頁、九十年度偵字第九七
    ０七號卷第八十頁反面、第八十一頁、第十二頁）；又被告甲○○於本院中先自
    承，當天係由其安排告訴人及被告等人至二樓商談，復陳稱當天九點多上班時，
    相關人等已在二樓（見本院卷第五十九頁、第一百十二頁），陳述前後矛盾；而
    其陳述告訴人乙○○當日僅停留十分鐘，亦與告訴人三人陳述停留約二小時及其
    於本院稱一個多小時後才趕人回去明顯不符（見原審卷(一)第六十頁、本院卷第六
    十三頁），而告訴人乙○○亦稱被告己○○是被告甲○○帶的，現場小弟都是聽
    被告甲○○的（見九十年度偵字第九七０七號卷第八十一頁、九十一年度偵字第
    二三一六號卷第四十三頁反面）；另被告戊○○於偵查中供稱不認識被告甲○○
    ，惟據告訴人乙○○稱在ＨＯＴＴＥＡ商談債務問題時，被告甲○○有陪同在場
    ，證人劉丙煌亦於原審證述，被告甲○○與戊○○二人比較好等語（見九十年度
    偵字第九七０七號卷第八十頁、原審卷(一)第八十八頁、原審卷(二)第八十一頁），
    顯見被告甲○○與戊○○係有交情，被告甲○○確有參與犯行，其辯稱對當日發
    生之事全然未知，亦係卸罪之詞。
  (八)綜上，被告甲○○、己○○稱戊○○當日不到場，為迴護之詞，告訴人乙○○三
    人指述前後歧異，乃日久記憶或忘，此外復有告訴人乙○○三人出具之診斷證明
    書三紙、告訴人乙○○受傷之照片二張、被告己○○書立之取款收據乙紙、染有
    告訴人乙○○血跡而撕毀之本票乙紙、告訴人乙○○出具之臺北縣警察局贓物認
    領保管單乙紙附卷可稽（見九十年度偵字第九七０七號卷第四十至第四十六頁）
    ，被告戊○○、己○○、甲○○所犯罪行洵堪認定。
三、按刑法第三百零二條第一項、第三百零四條第一項及第三百零五條之罪，所保護
    之法益均為人之行動自由，罪質相同，其中第三百零二條第一項之法定刑較其他
    二罪為重，處罰之範圍包括私行拘禁及其他非法方法剝奪人之行動自由，此所謂
    非法方法包括強暴、脅迫、恐嚇等情事在內，故以非法方法剝奪人行動自由之行
    為持續中，復有使人行無義務之事及恐嚇之事，自仍係包含於妨害行動自由之同
    一犯意中接續實施，雖合於刑法第三百零四條第一項以脅迫使人行無義務之事、
    第三百零五條以危害生命之事恐嚇他人致生危害於安全之犯罪構成要件，但此兩
    個動作應視為以非法方法剝奪行動自由之部分行為，合併成為一個以非法方法剝
    奪人之行動自由罪，即祇成立實質上之一罪，應依刑法第三百零二條第一項論處
    ，不另論其他兩罪（最高法院八十二年度台上字第一六七０號判決參照）。本件
    被告戊○○、己○○、甲○○夥同庚○○及姓名年籍不詳之成年男子數名，共同
    基於妨害自由之犯意聯絡，以強暴之方式，剝奪乙○○等三人之行動自由，庚○○並於此間嚇令告訴人丙○○、丁○○下跪，脅迫告訴人乙○○書立切結書，而
    使其三人行無義務之事，皆係包含於妨害告訴人乙○○等三人行動自由之同一意
    念之中，即基於同一妨害自由犯意接續實施，只成立實質上一罪。核被告戊○○
    三人所為，係犯刑法第三百零二條第一項之妨害自由罪。被告三人與庚○○及數
    名不詳姓名之成年男子間，有犯意聯絡及行為分擔，均為共同正犯。又查被告己○○曾因違反麻醉藥品管理條例案件，於八十年四月十六日，經臺灣臺北地方法
    院以八十年度易字第二六三一號判處有期徒刑五月，如易科罰金，以三百元折算
    一日，緩刑三年確定，又因違反肅清煙毒條例案件，於八十一年八月十九日，經
    臺灣高等法院以八十一年度上訴字第二七七七號判處有期徒刑三年四月確定，並
    與其前開緩刑經裁定撤銷後應執行之有期徒刑五月接續執行，嗣於八十三年十月
    十四日，縮短刑期假釋出監，八十五年五月三十一日縮刑期滿未經撤銷假釋而視
    為執行完畢，有本院被告全國前案紀錄表乙份附卷可憑（見本院卷第二十六頁）
    ，其於受有期徒刑之執行完畢後，五年內再犯本件有期徒刑之本罪，為累犯，應
    依刑法第四十七條之規定加重其刑。
四、原審以被告戊○○、己○○事證明確，予以論罪科刑，固非無見，惟未審酌被告
    等人之犯案原因，即論以恐嚇得利罪，又疏未詳查被告甲○○涉案程度，僅以告
    訴人乙○○等翻異前詞，為被告甲○○無罪之宣告，容有未洽，被告戊○○、己○○上訴否認犯罪，雖無理由，惟原判決既有可議之處，自屬無可維持，而檢察
    官上訴指摘原審就被告甲○○部分，認識用法難謂妥適，為有理由，自應由本院
    予以撤銷改判。爰審酌被告戊○○素無前科，被告己○○有累犯之紀錄，及被告
    甲○○立於主導地位，兼衡被告三人犯罪之動機、目的、手段及所生危害等一切
    情狀，分別量處如主文第二項所示之刑，並諭知如易科罰金，均以銀元三百元折
    算一日。至被告戊○○聲請訊問證人謝瑞芳、並請斟酌將乙○○送測謊，本院認
    本件事證明確，核無必要，併予敘明。
五、檢察官起訴意旨另以：被告戊○○等三人恐嚇告訴人乙○○，使其簽發面額共五
    十五萬元之本票四紙，而獲有財產上不法之利益，涉有刑法第三百四十六條第二
    項之恐嚇得利罪嫌云云。按刑法第三百四十六條第一項之恐嚇取財罪，以行為人
    有為自己或第三人不法所有之意圖為構成要件。如果欠缺此項意思要件，縱令以
    加害他人之生命、身體、自由、名譽、財產之事相恐嚇，除成立同法第三百零五
    條之妨害自由罪外，要無成立恐嚇取財罪之餘地。最高法院著有二十四年度上字
    第三六六六號判例可參。經查：被告己○○、告訴人乙○○皆謂事發當日係為商
    談被告戊○○之債務問題，證人庚○○於本院亦證稱是告訴人林義賢打電話給他
    ，說要與被告戊○○談判債務，則被告等人迫使告訴人乙○○簽發本票，係為告
    訴人乙○○是否應返還經扣抵被告戊○○積欠十五萬元貨款後之五十五萬元款項
    之爭議（見本院卷第一百零六頁、原審卷(一)第六十一頁、九十年度偵字第九七０
    七號卷第十二頁），其目的係討債，難認有何不法所有之意圖，復查無其他積極
    證據足資證明被告等人有何恐嚇得利之犯行，即與恐嚇得利之構成要件即有未合
    。惟檢察官認此與前開論罪科刑部分，有方法結果之牽連關係，為裁判上一罪，
    爰不另為無罪之諭知。
據上論斷，應依刑事訴訟法第三百六十九條第一項前段、第三百六十四條、第二百九
十九條第一項前段，刑法第二十八條、第三百零二條第一項、第四十七條、第四十一
條第一項、罰金罰鍰提高標準條例第一條前段、第二條，判決如主文。
本案經檢察官謝英民到庭執行職務。
中　　　華　　　民　　　國　　九十三　　年　　　五　　　月　　二十六　　日
                              臺灣高等法院刑事第五庭
                                  審判長法  官  曾　德　水
                                        法  官  蘇　素　娥
                                        法  官  魏　新　國
右正本證明與原本無異。
如不服本判決，應於收受送達後十日內向本院提出上訴書狀，其未敘述上訴之理由者
並得於提起上訴後十日內向本院補提理由書（均須按他造當事人之人數附繕本）。
                                        書記官　陳　秋　雄
中　　　華　　　民　　　國　　九十三　　年　　　五　　　月　　二十七　　日
附錄：本判決論罪科刑法條全文
刑法第三百零二條第一項
私行拘禁或以其他非法方法，剝奪人之行動自由者，處五年以下有期徒刑、拘役或三
百元以下罰金。
刑法第三百三十七條
意圖為自己或第三人不法之所有，而侵占遺失物、漂流物或其他離本人所持有之物者
，處五百元以下罰金。
